【裁判字號】    95,家訴,50
【裁判日期】    950818
【裁判案由】    分割遺產
【裁判全文】
臺灣臺北地方法院民事判決              95年度家訴字第50號
原      告  庚○○
                        樓
訴訟代理人  羅子武律師
複代理人    簡啟煜律師
被      告  己○○
被      告  甲○○
前列二人共同
訴訟代理人  曾子興律師
被      告  丁○○
被      告  壬○○
前列二人共同
兼訴訟代理  乙○○
人                      樓
被      告  戊○○
被      告  辛○○
前列二人共同
兼訴訟代理  丙○○
人                      樓
上列當事人間請求分割遺產事件，本院於民國95年7 月27日言詞
辯論終結，判決如下：
    主  文
兩造對被繼承人陳有聖如附表1 及附表3 所示之遺產准予分割，
其中附表1 編號1 之分割方法如附表4 所示，其餘附表1 編號2
至7 及附表3 之分割方法如附表2 所示。
原告其餘之訴駁回。
訴訟費用由兩造依附表2所示應繼分比例負擔。
    事實及理由
一、原告主張：兩造之被繼承人陳有聖先生於94年2 月11日辭世
    ，其長男陳逢忠已先於被繼承人陳有聖先生死亡，由陳逢忠
    繼承人即被告丙○○、辛○○、戊○○等人代位繼承，其餘
    兩造均為被繼承人陳有聖先生之子女，被告丁○○（原名譚
    雄旗）與被繼承人陳有聖先生亦有血緣關係。又系爭遺產中
    之不動產，門牌號碼：臺北市○○路○ 段140 巷15弄4 樓「
    公同共有」（持分1/2） 及其所有土地臺北市○○區○○段
    4 小段394 地號「公共同有」（持分1/2） ，係指被繼承人
    於其妻子陳譚秀琴女士於87年過世時，即擁有前揭土地及建
    物之1/2 ，故被繼承人陳有聖先生與被告乙○○、被告己○○、被告甲○○及代位繼承陳逢忠之被告丙○○、辛○○、
    戊○○等三人，共計7 人分作5 等分而公同共有，換作比例
    計算，被繼承人陳有聖先生擁有1/10之權利。而系爭遺產並
    無不能分割之情形，亦無不分割之約定，且雙方無法達成分
    割之協議，故依民法第1164條規定，請求裁判分割系爭遺產
    ，至分割方法，不以民法第824 條第2 項規定為限，將繼承
    人公同共有遺產變更為分別共有，亦屬分割遺產方式之一，
    原告請求附表3 之不動產，按附表2 所示之繼承比例分割，
    亦屬有據。而聲明：被繼承人陳有聖先生所遺如附表1 所示
    之動產及附表3 所示之不動產，准予分割，分割方法如附表
    2 所示。
二、被告己○○、甲○○則以：被告己○○於94年2 月14日曾至
    中聯信託公司領取被繼承人陳有聖之定期存款新台幣（下同
    ）53,000元及利息1,039 元，合計為54,039元，用以支付辦
    理被繼承人後事等相關費用，上開款項亦屬被繼承人之遺產
    。又被繼承人生前購置如附表5 所示房地產： (1)臺北縣三
    重市○○路○段130 巷4 號1 樓房屋（登記所有權人為被繼
    承人）。 (2)臺北市○○區○○街235 巷21號1 樓房屋（登
    記所有權人為乙○○、己○○）。 (3)臺北市○○區○○路
    60巷15弄4 號1 樓房屋 (登記所有權人原為譚秀琴、甲○○
    ；嗣譚秀琴於87年間往生，該部分所有權辦理繼承登記為被
    繼承人、乙○○、己○○、甲○○、丙○○、辛○○及戊○○等公同共有)。 (4) 臺北市○○區○○路30巷2-1 號1 樓
    房屋（登記所有權人為被繼承人）。 (5)臺北市○○區○○
    路28號7 樓房屋（登記所有權人為乙○○）。上開不動產，
    部分產權係借用被繼承人之配偶或兒子名義登記，惟均屬被
    繼承人所有，有被繼承人於78年5 月8 日所立之遺囑為證，
    故上開不動產亦為被繼承人之遺產。另被告丁○○雖為被繼
    承人之女，然被繼承人於前揭遺囑中已表明被告丁○○無權
    繼承云云，從而被告丁○○應非在繼承人之列。又被告己○○在三重買的房子貸款並非由被繼承人陳有聖代繳。另兩造
    辦理被繼承人後事，其中「景行殯儀用品有限公司」如附表
    6 所示殯葬費用368,84 0元，由原告庚○○及被告乙○○、
    己○○、甲○○、壬○○等五人各先行墊付73,693元，上開
    費用應為遺產債務，故應先行返還原告庚○○及被告乙○○
    、己○○、甲○○、壬○○等五人各73,693元。又被告己○○為辦理被繼承人後事，及為遺產中之不動產之管理費、水
    費、電費等等，所支出之費用，除於調解程序中所提出之四
    件如附表7 、8 、9 、10金額合計376,05 4元外，嗣後又支
    出如附表11所示15,266元，前揭支出費用共計391,320 元，
    亦應由遺產中先行返還等語，資為抗辯。
三、被告乙○○則以：被告乙○○同意原告所提出之分割方式，
    被告己○○所提出被繼承人陳有聖生前於78年所寫的文件，
    應該無效，因為其中除了被繼承人陳有聖於生前親口表示，
    對於姐姐丁○○所應分得之遺產，應依臺灣法律分配外，家
    鄉江西祖先之紀念堂，早於87年清明節前，由被告乙○○陪
    同被繼承人陳有聖返家鄉祭祖時興建完成。況被繼承人陳有
    聖生前已對各繼承人陸續分別給付款項，其中給付被告己○○及被告甲○○之款項，同被告乙○○於前次開庭時所呈遞
    之資料，且被繼承人陳有聖生前多次公開告知吾等，登記在
    誰的名下財產就為誰所有，因此被告己○○提出於78年間之
    文件，應早非被繼承人陳有聖之意思，為一無效之文件。又
    被告己○○三重的房子貸款係被繼承人陳有聖所代繳。青年
    國宅確為被告乙○○所有。又被繼承人陳有聖遺產所繳付房
    屋稅、先慈生前交付回寧夏祭祖支出，及陳氏祖先排位放置
    廟宇所支付之款項（詳附表12至15所示），被告乙○○主張
    應由全體繼承人分擔等語，資為抗辯。
四、原告主張兩造之被繼承人陳有聖先生於94年2 月11日辭世，
    其長男陳逢忠已先於被繼承人陳有聖先生死亡，由陳逢忠繼
    承人即被告丙○○、辛○○、戊○○等人代位繼承，其餘兩
    造均為被繼承人陳有聖先生之子女，附表一及附表三為被繼
    承人之遺產之事實，業經原告提出戶籍謄本、柯滄銘婦產科
    診斷證明書、財政部台北市國稅局遺產稅免稅證明書、中聯
    信託資金餘額證明書、台灣銀行存款餘額證明書、台北富邦
    銀行餘額對帳單、國防部主計局同袍儲蓄會存款證明書、華
    泰商業銀行古亭分行存單存款歸戶資料查詢單、郵政儲金存
    款餘額證明書、土地及建物登記簿謄本為證，被告對此並不
    爭執，自堪信為真實。至原告主張被繼承人之遺產，如附表
    1 及附表3 所示，應依附表2 所示方法分割等情，則為被告
    己○○、甲○○所否認，並以前開情詞置辯。經查：
（一）被告己○○辯稱曾於94年2 月14日曾至中聯信託公司領取
      被繼承人陳有聖之定期存款53,000元及利息1,039 元，合
      計為54,039元，用以支付辦理被繼承人後事等相關費用，
      上開款項亦屬被繼承人之遺產云云。惟此為原告及被告乙○○等所否認，被告己○○就此亦未舉證以實其說，自不
      可取。
（二）被告己○○、甲○○另辯稱：依被繼承人於78年5 月8 日
      所立遺囑，臺北市○○區○○街235 巷21號1 樓房屋及臺
      北市○○區○○路28號7 樓房屋，亦為被繼承人之遺產，
      另遺囑亦已表明被告丁○○無權繼承云云，並提出被繼承
      人之親筆文為證。經查，該親筆文係被繼承人去世前16年
      所立，其上記載：余所有房地產決心出售，所有款項除留
      生活費外全部寄回家鄉為父母建造紀念堂，----，女已成
      人，依法無產權繼承規定等語。依該親筆文意觀之，應係
      被繼承人陳有聖當時就其所有房地產日後處理方式及女兒
      之繼承權依法處理之表示。而關於大陸地區人民繼承遺產
      規定之台灣地區與大陸地區人民關係條例，係於81年7 月
      31日始制定公布。原告及被告乙○○主張被繼承人陳有聖
      家鄉江西祖先之紀念堂，於87年清明節前，陳有聖陪同其
      妻陳譚秀琴返鄉祭祖時已興建完成，陳譚秀琴於87年6 月
      29日去世申報遺產時，陳有聖並將陳譚秀琴名下附表5 所
      示第 (3)項臺北市○○區○○路60巷15弄4 號1 樓房屋，
      列為陳譚秀琴之遺產，而未主張係陳有聖個人財產，並提
      出陳譚秀琴之遺產稅免稅證明書為證，被告己○○、甲○○對此並不爭執。原告及被告乙○○主張被繼承人陳有聖
      已變更該78年5 月8 日親筆文之內容，並於94年1 月間住
      院時有交代已將財產分年分批給子女，各人名下就不用再
      列入分配，丁○○應分得之遺產，依台灣的法律分配，應
      屬可信。被告己○○、甲○○辯稱臺北市○○區○○街
      235 巷21號1 樓房屋及臺北市○○區○○路28號7 樓房屋
      ，亦應列入被繼承人之遺產，且被告丁○○無權繼承云云
      ，亦不可取。
（三）再按關於遺產管理、分割及執行遺囑之費用，由遺產中支
      付之，民法第1150條前段亦有明文。被告己○○、甲○○
      另辯稱：兩造辦理被繼承人後事，其中如附表6 所示「景
      行殯儀用品有限公司」部分之殯葬費用368,84 0元，由原
      告庚○○及被告乙○○、己○○、甲○○、壬○○等五人
      各先行墊付73,693元，上開費用應為遺產債務，故應先行
      返還原告庚○○及被告乙○○、己○○、甲○○、壬○○
      等五人各73,693元。又被告己○○為辦理被繼承人後事，
      及為遺產中之不動產之管理費、水費、電費等等，所支出
      之費用，除於調解程序中所提出之四件如附表7 、8 、9
      、10所示金額合計376,054 元外，嗣後又支出如附表11所
      示15,266元，前揭支出費用共計391,320 元，亦應由遺產
      中先行返還等語，並提出單據為證。被告乙○○亦辯稱為
      被繼承人陳有聖遺產所繳付所附表12所示房屋稅、如附表
      13至15所示先慈生前交付回寧夏祭祖支出，及陳氏祖先排
      位放置廟宇所支付之款項，被告乙○○主張應由全體繼承
      人分擔等語。查被告所提上開費用，除附表8 、9 、10、
      11、12所示之地價稅、水、電、瓦斯、管理費，可認係關
      於遺產管理之費用外，其餘款項，尚難認係繼承費用之支
      付，應由被告另行請求，被告辯稱應由分割之遺產中扣抵
      ，尚不可取。
五、縱上所陳，原告請求被繼承人陳有聖先生所遺如附表1 所示
    之動產及附表3 所示之不動產，依附表2 所示方法分割，其
    中以附表1 編號1 之台灣銀行帳戶金額591258元，扣除被告
    己○○如附表8 、9 、10、11所示為遺產管理支出之費用合
    計26944 元（18977 ＋3120＋1631＋3236＝26944） ，被告
    乙○○如附表12所示為遺產管理支出之費用合計11691 元，
    其餘552623元（000000－00000 －00000 ＝552623），依附
    表2 所示應繼分分割，各繼承人可分得之金額如附表4 所示
    。其餘原告請求附表1 編號2 至7 所示之動產及附表3 所示
    之不動產，依附表2 所示方法分割，均屬有據，應予准許，
    逾此部分之請求，為無理由，應予駁回。
六、結論：本件原告之訴為一部有理由，一部無理由，並依民事
    訴訟法第79條，判決如主文。
中    華    民    國    95    年    8     月    18    日
                  家事庭法  官  李慈惠
以上正本係照原本作成。
如對本判決上訴，須於判決送達後20日之不變期間內，向本院提
出上訴狀。
中    華    民    國    95    年    8     月    18    日
                        書記官  巫玉媛


司法院資訊處製作；財團法人民間司法改革基金會備份。
